臺灣高等法院臺中分院刑事判決　　　民國九十三年重上更（一）字第八十一號
　　上　訴　人
　　即　被　告　丙○○
　　選任辯護人　熊梓檳
　　　　　　　　楊國煜
　　被　　　告　乙○○
　　選任辯護人　宋永祥
　　　　　　　　陳芝荃
右上訴人等因偽造文書等案件，不服臺灣彰化地方法院中華民國八十七年一月十九日
第一審判決（民國八十六年度訴字第一一九○號，起訴案號：臺灣彰化地方法院檢察
署民國八十六年度偵字第四一七五號），提起上訴，本院判決後，經最高法院發回更
審，本院判決如左：
    主      文
原判決關於乙○○部分及丙○○共同公務員登載不實罪暨應執行刑部分均撤銷。
丙○○被訴共同公務員登載不實罪部分及乙○○均無罪。
    事      實
一、公訴意旨略以：丙○○於民國（下同）八十三年間，與許文陸、周國光等人合夥
    成立合興金邸商號（周國光僅出資而未具名為合夥人），丙○○並受託擔任負責
    人，該商號於八十四年間，在坐落彰化縣埤頭鄉○○段第九十六、九十七之二地
    號土地，興建合興新城十九戶住宅出售，丙○○更負責房屋興建及銷售事宜。乙
    ○○於八十五年間，任職彰化縣政府工務局建築管理課技佐，負責承辦彰化縣埤
    頭、竹塘、溪州、二林、芳苑、大城等鄉鎮建築使用執照之核發，及違章案件查
    報之彙整，為依據法令從事公務之人員，於八十五年三月十九日左右（公訴意旨
    誤載為八十五年底），受理上開合興新城十九戶房屋申請使用執照案件，於同月
    二十一日於彰化縣政府工務局函稿應補正事項上記載缺相片，同月二十七日勘察
    合興新城十九戶住宅時，明知該批建築未依建造執照核准之設計圖，於十九戶住
    宅（即圖上編號Ａ１至Ａ房屋）之一、二樓間全數安裝鐵梯及於一樓至二樓間
    設置樓梯口，竟與丙○○共同基於犯意聯絡，僅由丙○○提供外觀有鐵梯無梯口
    之照片二張，交予代辦者曾雪琴轉交乙○○，以示已補正改善，乙○○隨即逕於
    同年四月二十七日，在其職務上所掌之公文書－－使用執照審查表「竣工建築物
    與核准圖樣是否相符」項下予以填載相符，為不實之登載，致合興新城十九戶住
    宅因此不當取得使用執照，足生損害於建築主管機關對合興新城十九戶房屋使用
    執照之審查、核發之正確性及該房屋購買者之權益。因認被告等均有共犯刑法第
    二百十三條之公務員登載不實事項於公文書罪嫌云云。
二、檢察官起訴認被告等涉犯右開罪嫌無非以：被告丙○○為求使用執照得順利核發
    以利增建，殊無可能放任該重大之工程瑕疵不處理，而逕委託第三人曾雪琴代為
    申請使用執照，反之，其對於負責審核者為何人，詳加打聽，藉機認識，以利使
    用執照之取得；參以被告乙○○倘未經被告丙○○之請託，於使用執照審查時予
    以通融，其應無對於嚴重之施工瑕疵視而不見，仍片面於使用執照審查表中為不
    實記載，以便於被告丙○○已事先請求被告乙○○不於使用執照審查表上依實記
    載，為其論據。
三、按犯罪事實應依證據認之，無證據不得推定其犯罪事實，刑事訴訟法第一百五十
    四條第二項定有明文。又事實之認定，應憑證據，如未能發現相當證據，或證據
    不足以證明，自不能以推測或擬制之方法，以為裁判基礎；有刑事訴訟法上所謂
    認定事實之證據，係指足以認定被告確有犯罪行為之積極證據而言，該項證據自
    需適合於被告犯罪事實之認定，始得採為斷罪資料；認定被告不利之事實，需依
    積極證據，苟積極證據不足為不利於被告事實之認定時，即應為有利於被告之認
    定，更不必有何有利之證據（參見最高法院四十年度台上字第八六號、二十九年
    度上字第三一○五號、三十年度上字第八一六號判例）。
四、訊據上訴人即被告丙○○、乙○○咸堅詞弗承犯罪，被告丙○○辯稱：合興新城
    十九戶建物，後來有做梯孔，用切割的方式，於使用執照發出來前，十九戶均有
    切割，切割完後再補好，約八十五年四月，有請人打梯孔，是黃秋芳切割，陳碧
    堂負責牽電線，約過二、三個月後，再補上去的，約八十五年六月、七月時請一
    賴姓男子做的，因後來補做的施工，都是伊直接支出，所以沒有製作單據云云。
    被告乙○○則辯稱，其第一次有至現場勘查，發現現場與設計圖不符，有通知補
    正，事隔二、三週後，因受丙○○委託辦理申請使用執照之曾雪琴電話通知已補
    正，並寄外觀相片為證，且其退伍後即從事現職，並無受過任何相關訓練，對於
    相關審照業務，乃由資深課員口耳相傳相關實務審照流程，實務經驗欠缺，及當
    時一心準備國家考試，未至現場查看，認建築師已簽註，依循行政作業程序，於
    數日後即逕認該建物與核准圖樣相符，僅有職掌上之疏失，與丙○○並不認識，
    並無登記不實之故意，曾雪琴所寄送之補正相片，因未附在使用執照上，亦未留
    下來，渠看過後就放著，後來離職亦未注意，已經不見了，當時調查局問過筆錄
    後有會同伊去看現場，有看到有切割梯孔被補起來的情形，很明顯看到切割後又
    補回的痕跡，因那塊磁磚被挖起，是新打的混凝土，沒粉刷，當初遭檢舉時，彰
    化縣政府政風室，彰化調查站有會同去看，當時有梯孔，鐵梯為組裝，只要相關
    零件一齊，於現場組裝即可，非與一般利用水泥灌漿之樓梯可得比擬，其於短期
    內改善裝妥合乎常情，另梯孔之切割，僅係利用切割機器，就地板加以切割，當
    無需耗費多少時間，是伊於八十五年三月二十七日至現場勘驗，至被告於同年四
    月底接到曾雪琴電話通知已補正，及提出照片為證，於該一個月時間，顯足夠建
    商完成上開補正工作，苟伊與丙○○有犯意聯絡，於第一次實地勘查即可配合通
    過審查而准照，何需命其補正而遲至同年四月二十七日補正照片後，始准於發照
    各等語。
五、查被告乙○○於系爭十九棟房屋在八十五年三月十九日送件申請核發使用執照後
    即同年月二十七日確實有至現場查勘，發現系爭十九棟房屋一、二樓間並未依設
    計圖設計施作樓梯及樓梯口，並令業主應予補正一節，有左列證據證之：
  (一)證人張娟紅於調查站證稱：「我只記得合興新城第一期及第二期申請使用執照時
    ，彰化縣政府人員都有來工地勘查。」等語（見調查局卷內張娟紅筆錄）。
  (二)證人曾雪琴於原審證稱：「（當時【按指八十五年三月二十七日】一樓至二樓之
    梯口有無設置？）沒有。我送件後乙○○有陪我去看現場，他說要補正。（乙○
    ○通知補正，你有無通知丙○○？）有，後來丙○○通知我說已改善好了，我尚
    未再去查看就通知乙○○說已補正。（乙○○有無通知你補正照片？）有，後來
    丙○○將照片寄給我，我轉交給乙○○。」（見一審卷第四十頁）證人曾雪琴於
    本院前審證述：「（乙○○有叫你補？）有的，有叫我現場要改善，要架設樓梯
    。」等語（見本院上訴審卷第一六一頁）。
六、本件補正程序中（即八十五年三月二十七日以後），依照彰化縣政府建築管理課
    之快速發照作業及行政慣例，複驗時被告毋庸前往現場勘查，有左列證據證之：
  (一)依本院函查彰化縣政府，經其函覆：「二、本府八十一年間實施快速發照作業，
    凡非供公眾使用建築物，基地現況即由建築師簽證負責，並將現地照片檢附於申
    請案卷內，承辦人員並無親自到場復查。」（見本審卷第四十八頁），是依當時
    彰化縣政府建管課對於「復查」案件，依「快速發照作業」流程，承辦人員並無
    須親至現場勘查補正事項，至為灼然。
  (二)又證人即彰化縣政府建築管理課技士張漢玉於本院審到庭證稱：「一般看情況，
    如可看照片就用照片，但第一次一定要看現場，覆驗的情形看主辦單位，如就文
    件或照片可判別就核准，如不能再去現場看。」、「依台灣省建築規則規定第十
    三條，要檢附建物竣工照片，含各向立面、屋頂、法定空地、防火間隔、天井、
    停車空間等。」、「（樓梯部分需附照片否？）依照規定不用。」、「（第一次
    如發現樓梯為缺失，事後需附照片否？）一般照片沒附在卷宗，補件部分沒附照
    片由主辦單位負責判別。」（見本院前審卷第三十九頁）各等語，在卷。
  (三)又彰化縣政府自七十九年至八十六年間房地產熱絡時，受理人民申請建築相關案
    件，平均每年有四萬四千八百四十五件（見本院前審卷八十九年十月十三日辯護
    意旨狀附證物一），而以建管課編制人員僅有十五人，則平均每人每日接辦案件
    量為九．六件（計算式為：４４８４５÷（３６５－）÷１０＝９．６１），而
    倘扣除主管、行政庶務人員部份，再扣除國定假日，則每一承辦人員每天收件量
    當遠在上開數字之上，另加上行政例行開會等時間，則其承辦案件數量負荷甚大
    。再加上建築法第七十條「直轄市、縣（市）主管建築機關應自接到申請之日起
    ，十日內派員完竣」之時間限制，使得建管課負責承辦審核工作之人員，工作量
    甚為稽重，彰化縣政府建管課始有衍生上開覆驗時以照片判別之「行政慣例」，
    以減輕一再需至現場複驗之人力負擔與浪費。
七、對於樓梯補正照片依法不必附入卷宗，此除經上開證人張漢玉於本院前審到庭證
    稱：依台灣省建築規則第十三條規定，並未包括樓梯照片外，另本院函詢台灣省
    建築師公會台中市辦公處，亦經該會明確指稱：「依據台灣省建築管理規則第十
    三條建築物竣工照片列舉項目未包含樓梯部份。」（見本審卷第四十七頁），是
    該建商事後以現場已裝置樓梯照片二幀以為補正，經被告審視無誤後，依法發給
    執照，依台灣省建築規則第十三條規定，並無需將該樓梯照片附於卷內，故尚無
法執此卷內並無該二幀樓梯照片即謂被告有故意登載不實之罪。
八、系爭房屋確有施作梯口及樓梯之事實，有下列證據足以證明：
  (一)依彰化縣政府政風室函覆本院前審之資料中，確有附上二張系爭房屋施作鐵樓梯
    之照片（見本院前審卷第九十至一○六頁），是從上開彰化縣政府所附資料中之
    二張照片以觀，足以證明系爭房屋確有施作鐵梯，否則何來卷內二張已有鐵梯架
    設照片之理。
  (二)證人張娟紅於本院前審到庭證稱：「有的，是後來切割的，這帳目我沒記載，大
    概是以別的名目記。」、「是事後切割的，有支付給切割師傅的錢。」（見本院
    前審卷第一六一頁）。
  (三)證人張良女於本院前審亦證稱：「之前有問（按：為「開」字筆誤）過梯孔。」
    （見本院前審卷第六十九頁）。
  (四)證人曾雪琴於本院前審亦證稱：「第一次因沒有樓梯，第二次時我就看到有梯口
    。」、「我看的時候是有梯孔，現場我沒去過幾次。」（見本院前審卷第一五九
    頁）。
  (五)證人黃秋芳於本院前審，結證稱：「（合興新城你有無在那施工？）有。我做鷹
    架及作模，他們說要做樓梯孔才去的，約八十五年四月初開梯孔，約十九間，當
    時割一２×３的孔，他們說開梯孔才可以申請使用執照，我確實有去，後來也是
    我去補的，在八十五年七月八日時再補起來。」（見本院前審卷第六八頁反面）
    ，核與證人陳碧堂於本院前審結證稱：「（合興新城你有無在那承包工程？）有
    ，我做水電，是做水管改修，因他那後來再打洞水電被切斷，再去接，約八十五
    年八月時去做的」各等語（見本院前審卷第六十八至七十頁），並當庭提出估價
    單一本置於證物袋，可資佐證。
　　是依上開證人黃秋芳及陳碧堂所證述者，證人黃秋芳於八十五年四月間去切割梯
    孔，切斷地板內之水電管路，丙○○於同年五月二日領得使用執照後，再僱用證
    人陳碧堂將原先切斷之水電管線再接上，後由黃秋芳再以混凝土補上該梯孔，而
    此乃符合工程施作順序，應屬事實。
九、被告乙○○並無與同案被告丙○○犯意聯絡及登載不實之動機，有左列事證，足
    以證之：
  (一)本件被告乙○○苟有與同案被告丙○○犯意連絡之情，當於八十五年三月二十七
    日前往系爭十九棟房屋實地勘驗時，對於系爭十九棟房屋鐵梯未施作部分，視而
    不見，即予以配合發照，何須先予要求伊補正，而後遲至同年四月二十七日俟其
    補正照片後方准於發照，距離丙○○於同年三月十九日申請時，已逾近一個半月
    之久。
  (二)次本件尚未經彰化縣政府政風室於八十五年七月三日調查前（即本案尚未爆發前
    ），被告接獲檢舉人檢舉系爭房屋後方蓋有違建，即迅以彰化縣政府八十五年六
    月二十八日彰工管字第一三四八五號函（見本院前審八十九年十月十三日辯護意
    旨狀證物二），函知埤頭鄉公所查報，埤頭鄉公所並據此要同案被告丙○○補行
    執照手續（見本院前審八十九年十月十三日辯護意旨狀證物三），並經發函通知
    丙○○應予拆除（見本院前審八十九年十月十三日辯護意旨狀證物四），且亦訂
    於八十五年十二月十七日、八十六年四月二十八日到場拆除違建部分（見本院前
    審八十九年十月十三日辯護意旨狀證物五）。
  (三)準此，從本件使用執照核發之前，被告乙○○已依規定要求丙○○補正系爭房屋
    之瑕疵；之後復接獲檢舉後，立即依法查報拆除丙○○系爭房屋違建部分，致丙
    ○○受有拆除違建之重大損失，以如此情事觀之，原審判決論以被告乙○○與丙
    ○○為本件偽造文書之共同正犯，實非合於情理。
  (四)原審判決稱梯孔及鐵梯難於短時間完成云云，實屬無據，蓋系爭房屋設計所用之
    鐵梯乃屬成品之組裝，只要相關零件一齊，於現場組裝立即組裝即可，此有本院
    前審卷內系爭房屋之設計建築師訪談紀錄所陳「鐵梯現場組裝」等語，即可證之
    組合鐵梯非與一般利用混凝土灌漿樓梯可得比擬，其於短時間內即可完成，要無
    疑義。又切割梯口部分，僅係單純利用切割機器於地板上切割，無須耗費甚久時
    間，是被告乙○○於八十五年三月二十七日現場履勘時令其補正，而於同年四月
    底接獲通知已補正及有照片為憑，於時間上而言，已逾一個月，完成上開補正工
    作綽綽有餘，故而准於發放建造執照，並無不妥。於此原審判決未依建築相關專
    業推斷，徒以臆測之詞為不利於被告之認定，難謂有據。
    綜上論述，本件被告乙○○確係依循彰化縣政府建管課之相關作業程序即複驗時
    僅需依照片或其他文件予以判別，而於使用執照審查表「竣工建築物與核准圖樣
    是否相符」項下予以填載相符，並無登載不實之「直接故意」之可言，此外復無
    其他確切之事證足以證明被告等犯罪，所為要屬犯罪不能證明，原審判決遽為有
    罪之判決，上訴意旨認原判決不當，為無理由，應由本院將原判決關於被告洪信
    、丙○○共同公務員登載不實罪及其應執行刑部分，均予撤銷，另為被告等無罪
    之諭知。
十、據上論斷，應依刑事訴訟法第三百六十九條第一項前段、第三百六十四條、第三
    百零一條第一項，判決如主文。
本案經檢察官甲○○到庭執行職務。
中      華      民      國      九十三     年     五      月   三十一   日
                                  臺灣高等法院臺中分院刑事第六庭
                                        審判長法  官  李  文  雄
                                              法  官  陳  秀  
                                              法  官  陳  嘉  雄
右正本證明與原本無異。
如不服本判決應於收受送達後十日內向本院提出上訴書狀，其未敘述上訴之理由者並
得於提起上訴後十日內向本院補提理由書（均須按他造當事人之人數附繕本）。
                                              書記官  陳  信  和
中      華      民      國      九十三     年     六      月     一     日
                                                                        Ｉ
